【裁判字號】    90,訴,562
【裁判日期】    901030
【裁判案由】    侵權行為損害賠償
【裁判全文】
臺灣彰化地方法院民事判決  九十年度訴字第五六二號
    原      告  乙○○
    被      告  甲○○
右當事人間請求侵權行為損害賠償事件，本院判決如左：
    主      文
原告之訴及假執行之聲請均駁回。
訴訟費用由原告負擔。
    事    實
甲、原告方面：
  一、聲明：求為判決：(一)被告應給付原告新台幣（下同）七十三萬一千五百九十五
      元及自起訴狀繕本送達翌日起至清償日止，按年息百分之五計算之利息；(二)准
      原告提供擔保後，宣告假執行。
  二、陳述：兩造共有坐落彰化縣花壇鄉○○段中庄小段一九七之七及一九七之二一
      地號二筆土地，地目田、面積各為０‧０三四六公頃及０‧００六二公頃，上
      開土地乃於八十五年四、五月間被政府徵收部分而所餘者，兩筆土地合併面積
      為０‧０四０八公頃，兩造應各有０‧０二０四公頃，惟被告自土地徵收後仍
      占用全部土地建屋使用，即包含原告應有部分全部，經數次請求其就原告應有
      部分交予原告使用，被告均置之不理，被告之行為已侵害原告應有部分之使用
      收益權利，原告自得依民法第一百八十四條之規定，請求被告賠償損害。自八
      十五年七月起算至九十年三月份止，二筆土地之公告現值總額為一千四百六十
      三萬一千九百元，原告應有部分地價為七百三十萬五千九百五十元，依土地法
      第一百零五條準用同法第九十七條之規定，其租金以土地總價額百分之十計算
      ，可得相當於租金之利益為七十三萬一千五百九十五元，被告之行為，乃無法
      律上之原因受有利益，其所受利益則係侵害原告權利所得，原告依法自得請求
      被告賠償原告相當於租金之損害。
  三、證據：提出土地登記簿謄本四份及本院八十九年度訴字第三一二號分割共有物
      判決一份影本為證。
乙、被告方面：
  一、聲明：求為判決原告之訴及假執行之聲請均駁回。
  二、陳述：其於六十六年向前手李成燐購買系爭土地之應有部分二分之一時，李成
      燐即告知其與另一共有人陳火灶間定有分管契約，其係依照分管契約之內容使
      用系爭土地並建造房屋，嗣後土地遭政府徵收時，兩造均分別領了二百十四萬
      零四百二十五元之補償費。
  三、證據：提出共有土地分管契約書、買賣所有權移轉契約書、規費（監證費）繳
      款書、契稅繳納通知書各一份等影本為證，並請求傳訊證人陳火灶。
      理    由
一、本件原告起訴主張：兩造共有坐落彰化縣花壇鄉○○段中庄小段一九七之七及一
    九七之二一地號二筆土地，地目田、面積各為０‧０三四六公頃及０‧００六二
    公頃，上開土地乃於八十五年四、五月間被政府徵收部分而所餘者，兩筆土地合
    併面積為０‧０四０八公頃，兩造應有部分各二分之一，惟被告自土地徵收後仍
    占用全部土地建屋使用，經數次請求其就原告應有部分交予原告使用，被告均置
    之不理，被告之行為已侵害原告應有部分之使用收益權利，原告自得依民法第一
    百八十四條之規定，請求被告賠償損害，自八十五年七月起算至九十年三月份止
    ，二筆土地之公告現值總額為一千四百六十三萬一千九百元，原告應有部分地價
    為七百三十萬五千九百五十元，依土地法第一百零五條準用同法第九十七條之規
    定，其租金以土地總價額百分之十計算，可得相當於租金之利益為七十三萬一千
    五百九十五元，被告之行為，乃無法律上之原因受有利益，其所受利益則係侵害
    原告權利所得，原告依法自得請求被告賠償原告相當於租金之損害等情。被告則
    以：其於六十六年向前手李成燐購買系爭土地之應有部分二分之一時，李成燐即
    告知其與另一共有人陳火灶間定有分管契約，其係依照分管契約之內容使用系爭
    土地並建造房屋等語置辯。
二、查原告主張兩造共有坐落彰化縣花壇鄉○○段中庄小段一九七之七及一九七之二
    一地號、地目均為田、面積各為０‧０三四六公頃及０‧００六二公頃之二筆土
    地，乃為八十五年四、五月間被政府徵收部分而所餘者，兩造應有部分各二分之
    一，上開土地上現有被告所有如附圖所示，第一九七之七地號上編號Ａ部分面積
    ０．０一一一公頃磚造鐵皮頂、Ｂ部分面積０．０二二六公頃二樓加強磚造（Ｃ
    部分面積０．０００九公頃為空地）及第一九七之二一地號上編號Ｄ部分面積０
    ．０二八公頃二樓加強磚造及Ｅ部分面積０．００三四公頃鐵架棚等建物等情，
    業據提出土地登記簿謄本為證，並經本院會同彰化地政事務所派員至現場測量勘
    驗屬實，製有勘驗筆錄在卷可稽，亦有彰化地政事務所繪製之九十年八月二日複
    丈成果圖附卷足憑，復為被告所不爭執，自堪信為真實。
三、惟被告辯稱：其於六十六年向前手李成燐購買系爭土地之應有部分二分之一時，
    李成燐即告知其與另一共有人陳火灶間定有分管契約，其係依照分管契約之內容
    使用系爭土地並建造房屋等語。經查，系爭土地原地號為彰化縣花壇鄉○○段中
    庄小段第一九七之七號，面積為０．０九七一公頃，嗣於六十九年分割出同地段
    一九七之二一地號，面積各為０．０七二一及０．０二五０公頃，原為訴外人陳
    火灶與李成燐於六十四年間所共有，應有部分各二分之一，嗣陳火灶之應有部分
    陸續轉買予許壽漳、許丁財、賴南洋、陳水村，陳水村再於七十八年間轉賣予原
    告，而李成燐之應有部分則於六十六年間轉賣予被告，陳火灶與李成燐曾於六十
    五年二月間就共有之系爭土地，訂立共有土地分管契約，被告所有之前開建物即
    位於承受自李成燐依分管契約所分管土地之位置等情，除有土地登記簿謄本在卷
    可按外，並有被告提出之共有土地分管契約書、買賣所有權移轉契約書、規費（
    監證費）繳款書、契稅繳納通知書等附卷足考，復經證人陳火灶到庭證述無訛，
    雖原告辯稱：前手並未告其有關土地分管之事云云，惟其既到庭自承：其向前手
    買地時，被告已經蓋有房屋，其則使用未蓋建物之另一半空地，當時前手就告訴
    伊，叫其使用另一半空地，並說有房屋之部分為另一共有人所有等語在卷，因此
    就其所述，原告顯然可得而知有分管契約之存在，否則為何當其前手要伊使用被
    告建物坐落部分外之另一半土地時，其未表示任何異議，亦未依法向被告請求返
    還土地之特定部分，實有可議。
四、按最高法院四十八年度台上字第一○六五號判例，認為「共有人於與其他共有人
    訂立共有物分割或分管之特約後，縱將其應有部分讓與第三人，其分割或分管契
    約，對於受讓人仍繼續存在」，就維持法律秩序之安定性而言，固有其必要，惟
    應有部分之受讓人若不知悉有分管契約，亦無可得而知之情形，受讓人仍受讓與
    人所訂分管契約之拘束，有使善意第三人受不測損害之虞，與憲法保障人民財產
    權之意旨有違，首開判例在此範圍內，嗣後應不再援用（大法官會議第三四九號
    解釋文請參照）。故依前開說明，如受讓人知悉或可得而知有分管契約之存在，
    即應受前手與他人所訂之分管契約之拘束，該分管契約對受讓人仍繼續存在。本
    件原告就系爭土地上之分管契約於受讓土地應有部分時顯然可得而知，已如前述
    ，則該分管契約對兩造而言仍應繼續有效存在，被告於系爭土地上所有之房屋，
    係於政府徵收前所建造，並依據分管契約之分管位置而占有使用（房屋面積未逾
    原土地全部面積之一半），嗣因土地逾二分之一面積部分遭政府徵收，且經徵收
    者係原告所占用之部分土地，致被告所有之建物幾乎坐落於徵收後土地上之全部
    ，此顯非係因被告之故意或過失所造成，又因被告係因分管契約而占用該部分土
    地，亦難謂其占用無法律上之原因存在，因此原告依侵權行為之規定請求被告賠
    償其相當於租金之損害，尚屬無據。
五、從而，原告請求被告賠償損害七十三萬一千五百九十五元及法定利息，為無理由
    ，應予駁回，其假執行之聲請亦失所附麗，應併予駁回。
六、結論：本件原告之訴為無理由，依民事訴訟法第七十八條，判決如主文。
中      華      民      國    九十      年      十      月     三十     日
                                        民事第一庭
~B法      官  黃倩玲
右為正本係照原本作成。
如對本判決上訴，應於判決送達後二十日內向本院提出上訴狀。
~B法院書記官  田慧賢
中      華      民      國    九十      年      十      月     三十     日


司法院資訊處製作；財團法人民間司法改革基金會備份。
